台灣高等法院民事判決　九十年度上字第四八四號
　　　上　訴　人　　乙○○
　　　被 上訴 人　　甲○○○.
　　　法定代理人　　鄭明智
　　　訴訟代理人　　李季鴻
右當事人間返還價金等事件，上訴人對於中華民國九十年四月十二日臺灣板橋地方法
院八十九年度重訴字第三五四號第一審判決提起上訴，本院判決如左：
    主    文
原判決關於駁回上訴人後開第二項之訴部分，及該部分假執行之聲請，並訴訟費用之
裁判均廢棄。
被上訴人甲○○○應給付上訴人新台幣佰伍拾萬零玖仟元，及自八十九年九月十五
日起，至清償日止，按週年利率百分之五計算之利息。
其餘上訴駁回。
第一、二審訴訟費用，由被上訴人甲○○○負擔五分之一，餘由上訴人負擔。
本判決命被上訴人甲○○○給付部分，於上訴人以新台幣壹佰壹拾柒萬元為被上訴人
甲○○○供擔保後得假執行，但被上訴人甲○○○如於假執行程序實施前以佰伍拾
萬零玖仟元之銀行無記名可轉讓定期存單為上訴人預供擔保，得免為假執行。
    事    實
甲、上訴人方面：
一、聲明：
  (一)原判決廢棄。
  (二)右廢棄部分，被上訴人王滿市應給付上訴人新台幣肆佰肆拾萬元及自民國八十九
    年九月十五日起至清償日止按年息百分之五計算之利息。
  (三)被上訴人王滿市應給付上訴人新台幣肆佰肆拾萬元之違約金。
  (四)被上訴人太平洋房屋仲介股份有限公司應給付上訴人新台幣貳拾貳萬元及自起狀
    繕本送達翌日起至清償日止按年息百分之五計算之利息。
  (五)被上訴人太平洋房屋仲介股份有限公司應給付上訴人新台幣肆拾肆萬元之違約金
    。
  (六)第二、三、四、五項聲明，上訴人願供擔保，請准宣告假執行。
二、陳述：除與原判決記載相同者予以引用外，補稱略以：
  (一)原審認兩造於買賣契約書上第二項已註明：「本買賣標的物之建物包括下列未依
    法申請增建之部分，賣方保證確有權處分且隨同主建物移轉」等語，然此卻不足
    為被上訴人有利之證明。蓋契約所載之意乃指建物有「增建」情形，非指買賣標
    的物均為「改建」之情形，而被上訴人實際係將舊有建物全部拆除而已新建物代
    之；況契約書上所勾勒之增建範圍，亦僅限於「一樓」、「頂樓」、建號三五三
    、三五五之部分，至於建號三五四部分並未特別註明，則被上訴人王滿市就建物
    三五四部分，自應給付符合建物登記謄本所載之建物。
  (二)兩造於買賣契約書約定被上訴人應將買賣標的物供上訴人辦理貸款乙節，亦證被
    上訴人應負移轉登記合法所有權之建物與上訴人；蓋違章建築無合法所有權登記
    ，出賣人無法將所有權移轉與買受人，則買受人自亦無法以「建物所有人」之地
    位據以向金融機關辦理貸款。
  (三)鑑定報告書之附件六已證明該建物存有多處裂縫，此不僅遇雨滲水，且上訴人就
    該標的物之交易價值將大受減損，故此顯存有瑕疵。
  (四)雙方在多次協商退款時，王滿市並未告知其已交付鑑定，且該鑑定書係由其單方
    所指定，非雙方共同認定之鑑定單位，因此該鑑定結果難期公正客觀。
三、證據：除援用第一審所提證據外，補提傳真函影本一份為證。
乙、被上訴人甲○○○方面：
一、聲明：上訴駁回。
  (一)上訴駁回。
  (二)如獲不利益之判決被上訴人願以銀行無記名可轉讓定存單供擔保請准免為宣告假
    執行。
二、陳述：除與原判決記載相同者予以引用外，補稱略以：
  (一)系爭契約確實於「買賣不動產標的物『標示』」中作與登記謄本相符之記載，並
    有載「買賣標的物『標示』記載如有不詳，以地政事務所登記簿記載為準」。惟
    該等記載本即係為記載買賣標的物在地政登記上之土地及建物「標示部」所登記
    之內容，且為免所載有誤，乃補充約定「以登記簿為準」。然本件標的物狀況因
    與登記不符，故契約中於緊接上開記載之後載明「本買賣標的物之建物包括下列
    未依法申請增建之部分，關於該部分雙方已確實知悉並接受之。」並於「壹樓」
    及「頂樓」均予勾記，且特別加註「三五三建號『加蓋一至四樓』；三五五建號
    『加蓋頂樓』」
  (二)契約打印部分固只註明「增建」且僅勾勒「壹樓」、「頂樓」，然為補打印成稿
    之不足，契約同行並以手寫繕明「三五三建號加蓋一至四樓」、「三五五建號加
    蓋頂樓」、亦即三五三建號一樓部分已函蓋其中無庸置疑，又三五四建號本無改
    建情事。
  (三)契約書確有如上訴人所主張之融資貸款約定，然系爭房地本已設定有一六八０萬
    元之抵押權，金額亦超過約定融資金額，此由契約「四、他項權利」部分可稽，
    並有三五三建號建物登記謄本足證。
  (四)上訴人空言主張專業鑑定之不當實無任何依據，其上訴理由狀指陳裂痕之長寬及
    「遇雨漏水」均與所提之鑑定報告兩岐。
三、證據：除援用第一審所提證據外，補提建物登記謄本影本一份為證。
丙、被上訴人太平洋房屋仲介股份有限公司方面：
一、聲明：
    (一)上訴駁回。
    (二)如獲不利益之判決被上訴人願以銀行無記名可轉讓定存單供擔保請准免為宣告
      假執行。
二、陳述：與原判決記載相同者予以引用。
三、證據：援用第一審所提證據。
    理　　由
一、上訴人於原審起訴主張，其於八十八年九月二日經被上訴人太平洋房屋仲介股份
    有限公司 (以下稱太平洋仲介公司）之仲介，向被上訴人甲○○○購買坐落台北
    縣新莊市○○路三七四號即建號三五三號、面積五六．六七平方公尺、土造一層
    ，以及坐落同市○○路二一三號即建號三五四、三五五號、面積分別為（第一層
    即三五四之部份）三八．九六平方公尺、（騎樓）一六．四五平方公尺、（第二
    層即三五五號之部份）五五．四一平方公尺之建物及其基地土地，總價為新台幣
    （以下同）二千二百萬元。上訴人除已依約給付被上訴人太平洋仲介公司仲介費
    二十二萬元外，並依約給付簽約款及備證款共計四百四十萬元。嗣經上訴人查知
    前開三五三、三五四、三五五建號建物坐落之地點，已為被上訴人分別違建成四
    樓、三樓之建物  (以下稱系爭房屋)，並非土造之結構，與上訴人訂約買受之建
    物不同，亦與建物登記簿所載之建物有異，上開建物之建築均未依建築法令取得
    建築執照，係屬違建及未合法登記之建物，被上訴人太平洋仲介公司不但未盡其
    告知義務，反於上訴人詢問時予以隱瞞，顯為詐取仲介費而欺罔上訴人。又上開
    建物於交付上訴人前，經九二一大地震後竟出現嚴重斷裂、頃頹及龜裂等情，其
    滿目瘡痍，實令人觸目驚心，遑論可供人安全居住。上開建物既非兩造間買賣契
    約之標的，被上訴人甲○○○復予以拆除，則其給付已屬不能，且已有嚴重瑕疵
    。爰依法解除上訴人與被上訴人甲○○○間之買賣契約，及撤銷與被上訴人太平
    洋仲介公司間所訂立仲介契約，請求被上訴人甲○○○返還上訴人已給付之價金
    ，並依買賣契約第九條第一項請求被上訴人甲○○○給付相當於上訴人已給付價
    金數額之違約金  (保留其餘違約金之請求)，及請求被上訴人太平洋仲介公司返
    還上訴人已支付之仲介費用及相當於二倍仲介費用之損害賠償等語。
    被上訴人甲○○○、被上訴人太平洋仲介公司則以系爭房屋之狀況，業經上訴人
    確認後始訂立買賣契約，並無與約定內容不符之情形。被上訴人甲○○○另以系
    爭房屋縱於九二一地震後，經台灣省土木技師公會鑑定結果，亦無安全疑慮，即
    使有瑕疵，上訴人亦僅能請求減少價金，其竟解除契約，於法無據。又上訴人經
    被上訴人甲○○○催告給付完稅款之價金二百二十萬，卻未給付，被上訴人甲○
    ○○始依法解除契約，並於解除契約後拆除系爭房屋，故無給付不能之問題，其
    依契約沒收上訴人已給付之價金作為違約金，並無不合等語，資為抗辯。
二、被上訴人甲○○○、被上訴人太平洋仲介公司就上訴人主張兩造就前開三五三、
    三五四、三五五建號建物及其坐落土地訂立買賣契約、以及收取上訴人所支付上
    開價款、仲介費用之事實，均不爭執，本院應以之為裁判基礎。首應審究者，乃
    兩造所合意之買賣標的之房屋為何？查本件買賣為特定物之買賣，亦即於兩造訂
    立買賣契約時，該標的物在客觀上已存在，並經上訴人到場看過之事實，為兩造
    所不爭。是兩造顯以現存之系爭房屋為買賣標的物，而非登記資料上所記載之房
    屋為標的。次應審究者，乃上訴人主張於訂立買賣契約受被上訴人太平洋仲介公
    司詐欺而陷於錯誤，有無理由。就此，上訴人主張依買賣契約，被上訴人甲○○
    ○保證無違建、改建及禁建情事，但事實上系爭房屋卻為違章建築，與其所認識
    者不符，係被上訴人太平洋仲介公司施以詐術所致等情，被上訴人太平洋仲介公
    司、被上訴人甲○○○則以買賣契約已明白記載系爭房屋之狀況，且上訴人已到
    現場看過，並無錯誤為抗辯。查兩造間所訂之買賣契約有關買賣標的物之標示，
    固記載為：「第一層五六．六七（建號三五三建號）、第一層三八．九六（三五
    四建號）、騎樓一六．四五（三五四建號）、第二層五五．四一（三五五建號）
    、合計一六七．四九」，但亦同時記載三五三號建物為民國前十年所建之一層土
    造房屋，建號三五四、三五五號為六十九年四月八日所建之二樓加強磚造，且註
    明：「本買賣標的物之建物包括下列未依法申請增建之部分，賣方保證確有權處
    分且隨同主建物移轉，關於該部分之雙方權利義務及所可能產生之風險雙方已確
    實知悉並接受之。三五三建號加蓋一～四樓、三五五建加蓋頂樓」，有兩造所不
    爭之買賣契約書影本在卷可稽。按買賣契約中既另以手寫文字明確記載系爭房屋
    之登記資料及加蓋之現況，上訴人且自承到現場看過  (原審卷六五頁)，尤其三
    五三號房屋登記為民國前十年所造之土造一樓，但現場已為四樓房屋，差異更大
    ，常理而言，上訴人主觀上不可能仍以登記資料上所記載之房屋，為買賣標的，
    是其主張陷於錯誤，已難採信。被上訴人太平洋仲介公司既將系爭房屋在地政機
    關登記情形及現況為真實記載，且由上訴人親自到現場觀看，難認有施用任何詐
    術之情形。何況依該房屋及基地之登記資料，土地面積共一四五．五四平方公尺
    ，房屋 (一、二樓含騎樓)總面積僅一六七．四九平方公尺 (約五十一坪)，且位
    於政府預定徵收地之內  (參閱標的物說明書第八項)，建造年代已久，但總價卻
    高達二千二百萬元，可知兩造應非以登記資料所載之建物，而係以改建完成之現
    物為買賣標的者，至明。而又依買賣契約書內附之標的物現況說明書第九項係記
    載：「是否有改建、違建、禁建所生糾紛之情事」，依該全句文義所示，其說明
    之事項在於有無因改建、違建、禁建所引發之糾紛，故買賣契約中該欄記載「否
    」，亦無不合。上訴人將此記載解釋為被上訴人甲○○○已保證無違建、改建及
    禁建，顯屬無據。上訴人既未陷於錯誤，被上訴人太平洋仲介公司亦未施用詐術
    ，則上訴人主張撤銷其買賣及仲介之意思表示，並依民法第五百七十一條、不動
    產經紀業管理條例第二十六條，請求被上訴人甲○○○返還所受領之價金，被上
    訴人太平洋仲介公司應返還所受領之仲介費用及相當於仲介費用二倍之損害賠償
    ，並無依據。又消費者保護法第五十一條之損害賠償，乃以消費者團體依同法提
    起消費者訴訟，始適用之，本件無適用餘地。併予敘明。
三、上訴人復主張其所購買之房屋為合法之土造一樓及加強磚造二樓，但於買賣契約
    訂立時，已改建為四樓及加蓋頂樓，成為違章建築，無法辦理所有權之移轉，依
    民法第二百四十六條之規定，買賣契約為無效等語。然查系爭房屋中，三五四建
    號房屋乃景德路二一三號一樓，並無加蓋之問題，三五五建號，則為該三五四號
    之二樓，本身亦仍存在，即使其加蓋之頂樓要拆除，亦無不能移轉該二樓所有權
    予上訴人之問題。至於三五三建號，雖改建為四樓建物，但兩造既於買賣契約明
    訂此一未依法改建之情形，以及上訴人已確實知悉及接受因此所生之權利義務及
    風險，亦如前述。則就該三五三建號房屋，兩造於訂約之初，應已明瞭其為違章
    建築，只能移轉事實上處分權，不能辦理所有權移轉登記，從而只須被上訴人甲
    ○○○將該房屋之事實上處分權移轉予上訴人即符合契約目的，亦難謂因不能為
    所有權移轉登記而有自始給付不能而無效之問題。故上訴人據此主張兩造買賣契
    約有民法第二百四十六條之情形，依同法第一百七十九條規定請求被上訴人甲○
    ○○返還價金，即非有理。又系爭房屋中仍有建號三五四號及三五五號房屋仍保
    留原合法建築部分，故不能以兩造之契約內有約定如何移轉系爭房屋之所有權，
    如何辦理貸款，而推論出當事人訂立契約時以全部房屋均以合法登記為要件。故
    上訴人就此之主張，仍非有據。
四、上訴人復主張系爭房屋欠缺被上訴人甲○○○所保證並無改建、違建、禁建之情
    事，且於九二一地震後發生嚴重龜裂，已危及安全，應負瑕疵擔保責任，被上訴
    人甲○○○又不能提出安全居住使用證明，爰依法解除契約等語，被上訴人甲○
    ○○則否認有上開瑕疵，且以即使有瑕疵，亦無安全之虞，上訴人僅能請求減少
    價金，不能解除契約，被上訴人甲○○○亦無提出證明或保證安全之義務置辯。
    查被上訴人甲○○○並未保證系爭房屋無改建、違建、禁建之情事，已如前述。
    又物之出賣人對於買受人，應擔保其物依第三百七十三條之規定危險移轉於買受
    人時，無滅失或減少其價值之瑕疵，亦無滅失或減少其通常效用或契約預定效用
    之瑕疵。但減少之程度，無關重要者，不得視為瑕疵。又買賣因物有瑕疵，而出
    賣人依前五條之規定，應負擔保之責者，買受人得解除其契約或請求減少其價金
    。但依情形，解除契約顯失公平者，買受人僅得請求減少價金。民法第三百五十
    四條第一項、第三百五十九條分別定有明文。本件上訴人雖主張系爭房屋有嚴重
    龜裂，已危及安全，並提出照片七張為證。然該照片並不能證明其損害之原因，
    究係在買賣契約訂立之時，或其後發生，亦不能證明其損害之程度如何，難據以
    認定系爭房屋之瑕疵已達足以解除契約之程度，無從依該七張照片，為有利於上
    訴人之認定。反而，上開三五四建號、三五五建號房屋 (即景德路二一三號) 於
    九二一地震之後，雖有傾斜、裂縫之情形，但對於整體結構並無明顯影響，亦無
    結構安全之顧慮，有被上訴人甲○○○所提出台灣省土木技師公會八十九年二月
    二十九日（八九）省土技字第○九一七號鑑定報告書在卷可按，上訴人以上開無
    安全疑慮之瑕疵，主張解除契約，顯失公平。又兩造間之買賣契約並無約定被上
    訴人甲○○○有提出安全居住證明或保證，上訴人為此請求，亦乏法律上依據。
    是上訴人主張買賣標的有瑕疵而解除契約，亦非可採。
五、查系爭房屋既無欠缺被上訴人甲○○○保證未經違建、改建或禁建或通常效用而
    足以為解除契約之瑕疵，且系爭房屋之所有權或事實上處分權，亦無不能移轉予
    上訴人之情事，則上訴人主張被上訴人甲○○○以系爭房屋有瑕疵及嗣後給付不
    能而解除契約，即非所許。故其據以請求被上訴人返還價金二倍之違約金或損害
    賠償，即無理由。
六、買受人對於出賣人有交付約定價金之義務，民法第三百六十七條定有明文。本件
    上訴人於支付四百四十萬之價金後，即以上開理由解除契約買賣契約，拒絕交付
    其餘價金之事實，為兩造所不爭，且有上訴人提出之解除契約存證信函影本可據
    。然上訴人之解除契約並無法律上依據，並不發生解除契約之效果，已如前述，
    是其交付買賣價金之義務，並未解除。惟上訴人卻拒絕交付其餘價金，經被上訴
    人甲○○○於八十八年十二月三日及同年月十三日二次催告上訴人交付，仍不交
    付後，於同年月二十三日向上訴人表示解除契約之事實，亦有被上訴人甲○○○
    提出為上訴人所不爭之存證信函影本三份附於原審卷內可稽，故被上訴人甲○○
    ○之解除契約於法有據，兩造之買賣契約亦發生消滅之效果。是被上訴人甲○○
    ○於解除契約後，再將系爭房屋予以拆除，即與上訴人無涉，上訴人主張因被上
    訴人甲○○○已拆除系爭房屋，已給付不能，故其得依民法第二百二十六條及第
    二百五十六條規定解除契約，亦非有當。
七、本件買賣契約既經被上訴人甲○○○合法解除，則被上訴人甲○○○受領上訴人
    所給付之價金亦屬欠缺法律上原因。被上訴人甲○○○雖依雙方所訂定之買賣契
    約第九條第一項約定，將上訴人已經交付之價金四百四十萬元沒收充作違約金。
    然約定之違約金額過高者，法院得減至相當之數額，民法第二百五十二條亦有明
    文。本件被上訴人甲○○○已支付仲介費用八十八萬元之事實，為兩造所不爭，
    此一費用自應認係上訴人未依約給付價金之損害，又上訴人係遲延給付金錢，則
    於遲延期間被上訴人甲○○○得使用該金錢之利益，亦應認係上訴人違約所生之
    損害。除此之外，被上訴人甲○○○未能舉證證明尚受有其他損害。本院審酌上
    訴人於未符合解除契約之要件下即將買賣契約解除並拒絕交付其餘價金，固有未
    合，然系爭房屋於九二一地震後，確產生部分瑕疵，系爭房屋之價值亦必減少而
    應由被上訴人甲○○○承受等情，認為被上訴人甲○○○得請求上訴人給付之違
    約金，以所支出之上開八十八萬元及上訴人於買賣契約前 (即自八十八年十二月
    八日催告起至同年月二十三日買賣契約止，共十五日) 依約應交付之價金，按法
    定最高利率計算之利息一萬一千元 (即0000000乘以百分之二十，除以十
    二月再除以二)，共八十九萬一千元為限，逾此範圍之三百五十萬零九千元  (即
    0000000元減八九一○○○元) ，被上訴人甲○○○即無受領之權，從而
    上訴人請求被上訴人甲○○○應依不當得利之法律關係返還三百五十萬零九千元
    為理由，應予准許，逾此為無理由，應予駁回。
八、綜上所述，上訴人本於不當得利之法律關係，請求被上訴人甲○○○給付三百五
    十萬零九仟元，及自民國八十九年九月十五日起，至清償日止，按週年利率百分
    之五計算之利息之部分，為有理由，應予准許。逾此所為請求，為無理由，應予
    駁回。又上訴人勝訴部分，上訴人及被上訴人甲○○○分別陳明願供擔保為准、
    免假執行之宣告，經核於法並無不合，爰分別酌定相當擔保金額准許之。至於上
    訴人敗訴部分，其假執行之聲請失所附麗，應併予駁回。原審就上開應准許部分
    ，為上訴敗訴之判決，並駁回其假執行之聲請，尚有未洽，上訴意旨求予廢棄改
    判，為有理由，爰由本院予以廢棄改判如主文第二項所示，並依聲請為附條件之
    准、免假執行之宣告。至於上訴人之請求不應准許部分，原判決為上訴人敗訴之
    判決，並駁回其假執行之聲請，經核於法並無不合，上訴意旨求予廢棄改判，為
    無理由，應駁回其上訴。
九、據上論結，本件上訴為一部有理由，一部無理由，依民事訴訟法第四百五十條、
    第四百四十九條第一項、第七十九條但書、第八十五條第一項但書、第四百六十
    三條、第三百九十條第二項、第三百九十二條，判決如主文。
中　　　華　　　民　　　國　　九十一　　年　　　二　　　月　　　八　　　日
                                民事第十七庭
                            　　　　審判長法  官　鄭  雅  萍
                            　　　　　　　法  官　吳  謀  焰
                            　　　　　　　法  官　呂  太  郎
右正本係照原本作成。
如不服本判決，應於收受送達後二十日內向本院提出上訴書狀，其未表明上訴理由者
，應於提出上訴後二十日內向本院補提理由書狀（均須按他造當事人之人數附繕本）
上訴時應提出委任律師或具有律師資格之人之委任狀；委任有律師資格者，另應附具
律師及格證書及釋明委任人與受任人有民事訴訟法第四百六十六條之一第一項但書或
第二項（詳附註）所定關係之釋明文書影本。
中　　　華　　　民　　　國　　九十一　　年　　　二　　　月　　  八　　　日
　　　　　　　　　　　　　　　　　　　　  書記官  明  祖  星
附註：
民事訴訟法第四百六十六條之一（第一項、第二項）：
對於第二審判決上訴，上訴人應委任律師為訴訟代理人。但上訴人或其法定代理人具
有律師資格者，不在此限。
上訴人之配偶、三親等內之血親、二親等內之姻親，或上訴人為法人、中央或地方機
關時，其所屬專任人員具有律師資格並經法院認為適當者，亦得為第三審訴訟代理人
。
